臺灣高等法院刑事判決
111年度上訴字第1237號
上  訴  人  
即  被  告  陳冠超


選任辯護人  賴永憲律師（法扶律師）
上列上訴人因詐欺案件，不服臺灣新北地方法院109年度訴字第1
211號，中華民國110年11月30日第一審判決（起訴案號：臺灣新
北地方檢察署108年度偵字第22399號），提起上訴，本院判決如
下：
    主  文
上訴駁回。
    事  實
陳冠超自民國107年10月19日起，加入由真實姓名年籍不詳、綽
號「俊義」之成年人、周秉坤及其他不詳之人所組成之詐欺集團
，其等意圖為自己不法之所有，基於三人以上共同詐欺取財之犯
意聯絡，先由該詐欺集團某成員於107年某日，向鍾嘉叡（涉犯
幫助詐欺等罪嫌之部分，業經判決確定）索取其所有之中國信託
商業銀行帳號000000000000號帳戶（下稱本案帳戶）存摺及提款
卡，待該詐欺集團取得本案帳戶資料後，即由該集團某成年男子
於107年10月31日某時，在新北市○○區○○○○○0號出口附近，將裝
有本案帳戶資料之包裹交予陳冠超，陳冠超再依「俊義」指示，
於翌日（即同年11月1日）將包裹藏放在前開○○捷運站0號出口附
近草叢，該集團另指示同具犯意聯絡之周秉坤（涉嫌加重詐欺取
財，業經判處罪刑確定）前往收取包裹，並由該集團某成員，於
附表一所示時間，以附表一所示方法詐騙各該被害人，致其等陷
於錯誤而依指示將款項匯至本案帳戶（金額詳如附表一），周秉
坤再依集團成員指示領取各該贓款。嗣於107 年11月1日16時4分
許，警方在新北市○○區○○路0段00號前盤查周秉坤，而循線查悉
上情。
    理  由
甲、程序部分
壹、本件當事人、辯護人對於本判決所引用下述被告以外之人於
    審判外之陳述，均未爭執其證據能力，復未於言詞辯論終結
    前聲明異議，本院審酌該等證據作成時並無不當取得情形，
    認以之作為本案證據亦屬適當，依刑事訴訟法第159條之5規
    定，均有證據能力。
貳、本判決所引用之其他非供述證據，查無違反法定程序取得之
    情形，依同法第158條之4反面解釋，均具證據能力。 
乙、實體部分
壹、訊據被告固坦承擔任取簿手從事收、送包裹之工作，惟否認
    三人以上詐欺取財犯行，辯稱：我是看報紙應徵保險公司助
    理的職缺，對方說要領取公司的文件包裹，所以我就依指示
    收取及藏放包裹，我有覺得怪怪的，但我罹患妄想型思覺失
    調症，判斷力比較差，才會求職遭詐騙。辯護人則以：依卷
    附被告之勞保投保資料，可證明其經常在任職數日後隨即離
    職，其精神狀況確與一般人不同，不知道被詐騙集團利用，
    被告與集團成員並無犯意聯絡等語。經查：
一、本案帳戶為鍾嘉叡所申設，被告於事實欄所示時間、地點領取並放置裝有前開帳戶資料之包裹，再由該集團指示周秉坤拿取該包裹，而附表一所示被害人等遭詐騙集團詐騙而匯款至前開帳戶後，周秉坤即持本案帳戶提款卡領取各該贓款等情，業經被告、證人即附表一所示被害人、證人鍾嘉叡、周秉坤分別供證在卷（偵卷第28-30、37-46、73-76、193-194、200-201、208、216-217、289-291頁，本院卷第149頁），並有本案帳戶資料、被害人等之匯款資訊交易資料與翻拍照片、指認犯罪嫌疑人紀錄表、周秉坤所提供被告於107年11月1日將包裹放置在○○捷運站0號出口草叢之照片、被告於107年11月1日在○○捷運站0號出口騎機車之監視器翻拍照片、搜索扣押筆錄暨扣押物品目錄表（偵卷第53-55、189-192、197-198、203-205、211-214、219-223頁、307-317頁）在卷可稽，此部分事實應可認定。
二、按被告之前科紀錄等品格證據，倘與其犯罪事實具有關聯性
    ，在證據法上可容許檢察官提出供為證明被告犯罪之動機、
    機會、意圖、預備、計畫、認識、同一性、無錯誤或意外等
    事項之用。此等證據因攸關待證事實之認定，其由檢察官提
    出者固不論矣，如屬審判中案內已存在之資料，祇須由法院
    依法定之證據方法踐行調查證據程序，使當事人、辯護人等
    有陳述意見之機會，即非不得作為判斷之依據。本件被告於
    本案前之107年10月29日，聽從「俊義」指示至指定地點領
    取並放置含有謝志明金融帳戶資料之包裹，因此涉犯加重詐
    欺取財罪嫌，業經臺灣臺北地方法院以107年度訴字第911號
    案件、本院以108年度上訴字第1112號案件判處罪刑確定（
    下稱前案），有該案判決書附卷可參（本院卷第51-60頁）
    ，而被告於該案一審及二審審理中均明確承認在詐欺集團擔
    任取簿手之詐欺取財犯行（本院卷第109、133頁），且本院
    業於審理中依法定之證據方法踐行調查證據程序，使當事人
    、辯護人等有陳述意見之機會，自得作為證據。
三、本件應審究者為，被告是否知悉其依指示拿取及放置之包裹
    ，內含詐騙集團用以收取被害人被騙匯款之帳戶資料，並與
    該集團成員有共同詐欺取財之犯意聯絡？抑或如其所辯，係
    因求職被騙，無從知悉領取與放置之包裹內為帳戶資料？
（一）被告所辯求職經過與工作內容均與常理不合
 　1、依被告於前案警詢中稱「我在報上求職欄看到徵人廣告，
      聯絡人是徐先生，我打電話去詢問並表明意願，『俊義』即
      主動要我加入LINE，並傳訊息要我到超商領包裹，之後再
      指定地點丟包，就開始以丟包裹為工作內容」（本院卷第
      72頁）、本案警詢中所稱「我看自由時報找工作，打電話
      去，對方表示從事保險工作，我的工作就是到超商收取包
      裹及文件，要聽從『俊義』的指示」（偵卷第28頁），可見
      其應徵之工作與保險業相關，且工作內容為收取與遞送文
      件。然關於被告應徵之公司名稱，被告稱「對方說叫俊義
      ，他說是保險公司，我問他但他沒說是哪間保險公司」（
      偵卷第289頁），是認被告對於就職之公司名稱一無所知
      ，而被告既稱與「俊義」素不相識且未見面（偵卷第290
      頁），卻在不知道公司名稱、地址及相關資訊之情形下，
      冒然聽從「俊義」指示至特定地點收、送包裹，顯與常理
      不符，實難認被告應徵之工作為正當合法。
 　2、關於實際工作內容，被告於警詢、偵訊中稱「本案是受『
      俊義』在107年10月31日指示，前往○○捷運站0號出口向1男
      子領取5份包裹，其中1份先放在新北市新莊區中華路某夾
      娃娃機台上，嗣於隔日上午再依指示將本件包裹放在○○捷
      運站0號出口地上，記得是1個大嘴鳥包裝袋，還有1個包
      裹放在板橋陽明街附近，剩下2個包裹還沒送出就被警方
      查扣」（偵卷第29-30、290頁）。然被告既係應徵保險業
      相關工作，負責遞送公司文件，卻前往「捷運站」領取數
      個不明包裹，並於不同時間將該等包裹放在夾娃娃機台、
      捷運站出口地上等處，而非送至固定處所或交給特定人員
      ，此不僅與一般正常遞送文件之作業流程明顯有異，反而
      合於一般人認知從事非法交易行為之模式。況被告亦稱「
      以前做過送貨、收款的工作，老闆會叫我送到固定地點」
      、「俊義要我把包裹放捷運站旁草叢，我覺得怪怪的」（
      本院卷第185頁），足見被告亦察覺「俊義」指派之工作
      有違常情事理，然被告卻配合指示而為，是認被告根本不
      可能相信所從事之工作為合法正當。
（二）被告領取之工作報酬與其工作內容顯不相當
　 1、被告於偵查中稱「應徵工作時對方說是保險公司，他加我
      的LINE，隔天就叫我去便利商店領保險文件，要我當他助
      理，報酬1天1千元」（偵卷第290頁），而被告因前案為
      警查扣之筆記本內，明確記載「俊義」所發之薪資款項「
      107年10月19日領3千、同年月20日領2千、同年月23日領3
      千、同年月25日領5千、同年11月2日領5千共16,500元、
      同年11月5日領2件2,800元=19,300元」等情，被告並稱「
      這是我從事丟包裹工作從中獲取的報酬，俊義給我的薪資
      我有記帳」、「直至107年11月5日共領取薪資19,300元」
      （本院卷第67、74頁），可見被告每日領取之實際報酬超
      過1千元。
　 2、被告僅從事至特定地點收取包裹，再將該包裹放置在指定
      處所之工作，其付出之勞力代價甚微，卻能因此獲得每日
      數千元之高薪報酬，該工作之正當性明顯有疑。況關於領
      取薪資之方式，被告供稱「有2次用無摺現金匯款，有時
      將現金放在丟包裹位置」、「對方放在草叢內」（本院卷
      第67、78頁），若被告任職之公司為合法正當，衡情，應
      係以固定方式發放員工薪資，豈會多次將薪資置於藏放包
      裹之地點由員工拿取，更遑論放在隱蔽之草叢內，堪認被
      告領取薪資之方式明顯不合理，足徵其主觀上知悉「俊義
      」指派其從事之工作涉及不法甚明。
（三）復以現今快遞服務種類，除有寄至指定地點之郵務快遞服
      務外，另有民間快遞公司之指定時間到府收送、便利商店
      之店到店收件取件服務或寄至指定地點之宅配服務，且各
      該快遞服務，均有寄送單據為憑，確保運送雙方權益，甚
      至可全程隨時查詢運送狀況、寄送物所在位置，其安全性
      均有一定之保障，民眾或公司行號可視自己之需求選擇適
      合之快遞服務；在未涉有不法而需隱匿實際收件人資訊之
      情形下，實難想像會有民眾或公司行號就業務相關之重要
      包裹，願意負擔較高之成本，並承擔他人將該包裹侵占或
      遺失之風險，另行支付較高價格、委由未曾謀面第三人代
      為轉寄包裹。本件被告行為時46歲、自陳大學肄業（原審
      卷第434頁），從16歲開始工作，做過報關行、空運公司
      外務員、電子零件送貨員，有10餘年勞保年資（偵卷第29
      1頁、本院卷第184頁），足見其智識正常且有相當社會經
      驗，且被告自承從事過送貨工作等語（本院卷第184頁）
      ，對上情殊無可能毫不知情。而被告既於應徵及從事工作
      、領取報酬時，即看出該工作內容有諸多違常之處，當無
      合理基礎信賴該工作為合法正當。是認被告對於其依指示
      拿取及放置之包裹，內含詐騙集團用以收取被害人被騙匯
      款之帳戶資料一情有所認識，且係因貪圖高薪報酬，因而
      聽從「俊義」指示而為，主觀上與「俊義」等人所屬詐欺
      集團確有共同詐欺取財之犯意聯絡，應可認定。
（四）又依被告於前案警詢、偵查中所供「綽號『俊義』之男子會
      以LINE與我通話」、「我將包裹送到特定地點後，『俊義』
      會叫我在場查看有無人領走包裹，並向其回報」、「曾去
      捷運站出口拿包裹，來的是男子年約5、60歲」、「被逮
      捕前一天看到1個女生來取包裹」、「知道還有其他成員
      ，但不知其確切之年籍資料及聯絡方式」（本院卷第68、
      72-74、77-78頁）等語，可見本案詐欺集團已達3人以上
      ，被告復至少知悉有「俊義」、「交付包裹之男子」、「
      領取包裹之女子」等人與其共犯，自足認被告具有三人以
      上共同詐欺取財之故意。
（五）被告雖辯稱罹患思覺失調症，辨識與判斷能力較差，係因
      求職遭對方詐騙，並提出新北市立聯合醫院108年10月21
      日乙種診斷書、中華民國身心障礙證明（輕度，鑑定日期
      109年7月6日）、幸福藥局與新北市立聯合醫院領藥單、
      預約回診單等為佐（原審審訴卷第99-101頁，原審訴字卷
      第230-239頁）。辯護人復以被告之勞工保險投保資料表
      ，主張被告有多次就職後遭解職之紀錄，可證被告之判斷
      能力弱於一般人，長期受精神疾病困擾（本院卷第29-33
      、187頁）。然而：
   1、被告提出之診斷證明、就醫紀錄等資料均係在本案發生後
      所取得，身心障礙證明之鑑定日期亦係在案發後之109年7
      月6日，被告復自承於90年至108年2月間（包含案發期間
      ）均未因精神疾病就醫（本院卷第151頁），自難以前開
      診斷證明書、身心障礙證明、領藥單等資料，推認被告於
      本件案發之107年10至11月間，有何因精神疾病影響辨識
      行為違法能力之情形。
   2、被告於本案及前案中均明確供稱「俊義指派的工作不對勁
      、怪怪的」，復於107年11月7日之前案警詢中，明確供述
      領取報酬及記帳之詳細經過，於同日偵訊中亦稱「收取之
      包裹貨源是一般快遞公司，也收過大嘴鳥的，曾去統一超
      商領過包裹」、「這工作的確不太尋常」、「我只是想賺
      錢貼補家用，不知道是詐騙集團」等語（本院卷第67、77
      -78頁），除可見被告案發時之辨識、陳述能力均無明顯
      異於常人之處，且對於工作之合法性有所懷疑，甚至得以
      清楚為己辯護。則被告及辯護人主張受上述疾病影響案發
      時之判斷能力云云，即難採信。
   3、經原審調閱被告之就醫紀錄，其最早因精神疾病就診，係
      於本件案發後之108年2月25日，且症狀主要為幻聽（原審
      卷第260-299頁），而依原審囑亞東紀念醫院對被告為精
      神鑑定，均為被告所拒絕，有110年3月5日刑事陳報狀、
      醫療財團法人徐元智先生醫藥基金會亞東紀念醫院110 年
      8月23日亞精神字第1100823018號函各1份（原審訴字卷第
      336、392頁）可考。另被告於本院審理中供稱：曾於80幾
      年間因精神疾病在臺北榮民總醫院（下稱榮總）就醫數次
      ，於90年起至108年2月間均未因精神疾病就醫（本院卷第
      151頁），經本院向榮總函詢後，經函覆以「陳冠超最近
      一次就診日期為84年9月18日，相關資料逾法定保管年限
      業已銷毀」，有榮總111年5月18日北榮企字第1119906063
      號函可參（本院卷第166頁）。是依卷存事證，被告雖於
      本案行為後經診斷罹患思覺失調症，仍難以此推認其為本
      案行為時有何因精神疾病致不能辨識其行為違法或欠缺依
      其辨識而行為之能力，或致其辨識行為違法或依其辨識而
      行為之能力顯著減低之情形，且被告及其辯護人均不聲請
      精神鑑定（本院卷第176頁），本院基於上述理由亦認並
      無鑑定之必要，附此說明。
（六）綜上所述，被告所為三人以上共同詐欺取財犯行事證明確
      ，應依法論科。
貳、論罪及駁回上訴理由　　
一、核被告所為，均係犯刑法第339 條之4第1項第2款之3人以上共同詐欺取財罪（共4罪）。被告與「俊義」等人所屬集團成員各自分擔事實欄所載行為之一部，相互利用彼此之行為，以達遂行詐欺4被害人財物之目的，其與該集團成員間就詐欺取財犯行有犯意聯絡、行為分擔，應論以共同正犯。被告所犯如附表所示4加重詐欺取財罪之犯意各別，行為互殊，應分論併罰。
二、原審以被告犯罪事證明確，審酌其不思循正當方法賺取財物，為圖報酬而加入詐騙集團擔任取簿手，造成附表一所示4被害人之財產上損失，危害社會治安及財產交易安全，且被告犯後始終否認犯行，犯後態度難謂良好，兼衡被告為本件犯行之犯罪動機、目的、手段，及參與情節、擔任之分工角色、取得報酬、被害人之人數、所受損害程度，及被告自陳大學肄業之智識程度、與母親同住之家庭經濟狀況等一切情狀，分別量處如附表一所示之刑（應執行有期徒刑1年6月）。並就沒收部分敘明：被告供承加入本案詐欺集團擔任收簿手共獲得報酬1萬9,300元，且扣案如附表二編號1至16之物均為其所有、供本件詐欺犯行所用之物，然此業經前案諭知沒收確定並執行完畢，有前案判決書及本院前案紀錄表可憑，另扣案如附表一編號17之物雖係被告所有，然無證據足認係供本案犯罪所用或犯罪預備之物，爰不予宣告沒收。經核原判決認事用法、量刑及沒收諭知均無不當。被告上訴意旨以前詞否認犯罪，指摘原判決不當，均無可採，其上訴無理由，應予駁回。
據上論斷，應依刑事訴訟法第368條，判決如主文。
本案經檢察官王正皓到庭執行職務。
中　　華　　民　　國　　111 　年　　7 　　月　　26　　日
                  刑事第二十五庭審判長法  官 邱滋杉
                                      法  官 黃翰義　
                                      法  官 邱瓊瑩
以上正本證明與原本無異。
如不服本判決，應於收受送達後20日內向本院提出上訴書狀，其
未敘述上訴之理由者並得於提起上訴後20日內向本院補提理由書
（均須按他造當事人之人數附繕本）「切勿逕送上級法院」。
                                      書記官 桑子樑
中　　華　　民　　國　　111 　年　　7 　　月　　26　　日
附錄本案論罪科刑法條全文：
中華民國刑法第339條之4
犯第339條詐欺罪而有下列情形之一者，處1年以上7年以下有期
徒刑，得併科1百萬元以下罰金：
一、冒用政府機關或公務員名義犯之。
二、三人以上共同犯之。
三、以廣播電視、電子通訊、網際網路或其他媒體等傳播工具，
    對公眾散布而犯之。
前項之未遂犯罰之。
附表一：
編號 被害人 犯罪事實 原審主文 1 謝涵如 該詐欺集團某成員，先於不詳時日，在「PChome」網站上，刊登販售酵素產品之不實廣告，致謝涵如於107年11月1日10時許，瀏覽上開網站後陷於錯誤，而依指示於同日10時25分許，匯款新臺幣（下同）1,980 元，至本件人頭帳戶內，旋遭周秉坤提領一空。 陳冠超犯三人以上共同詐欺取財罪，處有期徒刑壹年貳月。 2 蔡咏廷 該詐欺集團某成員，先於不詳時日，在網站上，刊登販售電動變焦鏡頭之不實廣告，致蔡咏廷於107年11月1日9時許，瀏覽上開網站後陷於錯誤，而依指示於同日11時30分許，匯款1 萬元，至本件人頭帳戶內，旋遭周秉坤提領一空。 陳冠超犯三人以上共同詐欺取財罪，處有期徒刑壹年貳月。 3 楊佳曄 該詐欺集團某成員於 107年10月31日10時12分許，撥打電話予楊佳曄，佯稱係其友人、急需用錢云云，致楊佳曄陷於錯誤，而於同日11時32分許，匯款3 萬元，至本件人頭帳戶內，旋遭周秉坤提領一空。 陳冠超犯三人以上共同詐欺取財罪，處有期徒刑壹年貳月。 4 張郡琦 該詐欺集團某成員，先於不詳時日，在「PChome」網站上，刊登販售手機及藍芽耳機之不實廣告，致張郡琦於107年11月1日11時許，瀏覽上開網站後陷於錯誤，而於同日12時21分許，依指示匯款1萬1千元，至本件人頭帳戶內，旋遭周秉坤提領一空。 陳冠超犯三人以上共同詐欺取財罪，處有期徒刑壹年貳月。 

附表二：扣押物品
編號 物品名稱 備註 1 郵局大安分局儲金簿1本 戶名：呂蕙芳帳號：00000000000000 2 郵政儲金金融卡1張 同上 3 中國信託銀行五甲分行存簿1本 戶名：李文仁帳號：000000000000 4 中國信託銀行提款卡1張 戶名：李文仁卡號：0000000000000000 5 台新銀行提款卡1張 卡號：00000000000000 6 合作金庫銀行屏南分行存摺1本 戶名：龍雲翔帳號：0000000000000 7 合作金庫提款卡1張 卡號：0000000000000 8 土地銀行存摺影本1本 戶名：龍雲翔帳號：000000000000 9 土地銀行提款卡1張 卡號：000000000000 10 身分證影本1張 姓名：龍雲翔 11 台中銀行民雄分行存摺1本 戶名：黃柏霖帳號：000000000000 12 台中銀行提款卡1張 卡號：000000000000 13 郵局竹崎灣橋分局儲金簿1本 戶名：黃柏霖帳號：00000000000000 14 郵政金融卡1張 帳號：00000000000000 15 紅白條紋塑膠袋1個  16 Infocus手機1支（含門號0000000000號SIM卡1張）  17 紫色筆記本1本